臺灣高等法院臺中分院刑事判決
111年度上易字第562號
上  訴  人  臺灣南投地方檢察署檢察官
被      告  黃志成
上列上訴人因被告妨害公務案件，不服臺灣南投地方法院110年
度易字第239號中華民國111年5月23日第一審判決（起訴案號：
臺灣南投地方檢察署110年度偵字第3757號），提起上訴，本院
判決如下：
    主  文
原判決關於宣告刑部分撤銷。
上開撤銷部分，處拘役參拾伍日，如易科罰金，以新臺幣壹仟元
折算壹日。
    理  由
壹、審理範圍：
一、按刑事訴訟法第348條第3項規定：「上訴得明示僅就判決之
    刑、沒收或保安處分一部為之。」，核其立法理由謂：「為
    尊重當事人設定攻防之範圍，並減輕上訴審審理之負擔，容
    許上訴權人僅針對刑、沒收或保安處分一部提起上訴，其未
    表明上訴之認定犯罪事實部分，則不在第二審之審判範圍。
    如為數罪併罰之案件，亦得僅針對各罪之刑、沒收、保安處
    分或對併罰所定之應執行刑、沒收、保安處分，提起上訴，
    其效力不及於原審所認定之各犯罪事實，此部分犯罪事實不
    在上訴審審查範圍」等語。故就各罪之刑，依據現行法律的
    規定，已得不隨同其犯罪事實，而單獨成為上訴之客體，且
    於上訴人明示僅就刑度上訴時，第二審法院即不再就原審所
    認定之犯罪事實為審查，而應以原審所認定之犯罪事實，作
    為論認原審所定刑度妥適與否的判斷基礎。
二、查臺灣南投地方檢察署檢察官所具上訴書記載內容略以：被
    告本次犯行具有較高之惡性，請參照司法院大法官釋字第77
    5號解釋意旨，加重其刑等語（見本院卷第14頁），本院公
    訴蒞庭檢察官復於本院審理時陳稱：「（問：就上訴書所載
    檢察官上訴理由係就原審對於累犯規定提起上訴，本件上訴
    範圍是否僅就原審量刑部分提起上訴？)是的。」等語（見
    本院卷第72頁），足認檢察官於本院審理時已明示其上訴意
    旨，係認原審未依累犯規定對被告黃志成（下稱被告）加重
    其刑，所量處之刑度不當，至於原審判決所認定之犯罪事實
    部分，檢察官則不上訴，被告復未提起上訴。揆諸前揭規定
    意旨，本院應僅就原審量刑妥適與否進行審理，其他部分則
    非本院之審查範圍。
貳、本案據以審查原審刑度妥適與否之犯罪事實及所犯罪名分述
    如下：
一、犯罪事實：黃志成前於民國109年間因公共危險案件，經臺
    灣桃園地方法院以109年度壢交簡字第2093號判決判處有期
    徒刑6月確定，並於110年5月4日（原判決誤載為110年5月8
    日）執行完畢出監。竟不知悔改，於110年7月9日22時46分
    許，在其位在南投縣○○鎮○○路000巷0號住處內，因與其父黃
    國和爭吵，南投縣政府警察局竹山分局延平派出所巡佐陳建
    聲、警員謝曜陽遂據報前往處理，在該址屋外，因黃志成持
    續辱罵黃國和，為員警質疑黃志成在辱罵員警，黃志成竟基
    於侮辱公務員犯意，當場以「你是白癡嗎」等穢語，辱罵依
    法執行公務之員警陳建聲、謝曜陽。其後員警陳建聲、謝曜
    陽因質疑黃志成妨害公務而隨黃志成進入該址屋內時，黃志
    成又接續上開侮辱公務員犯意，當場以「幹」穢語，辱罵依
    法執行公務之員警陳建聲、謝曜陽，旋為警以現行犯逮捕（
    公然侮辱部分，未據告訴)。
二、原審判決依據上開犯罪事實，認被告所為，係犯修正前刑法
    第140條第1項之侮辱公務員罪；核無不合，尚無違誤。
參、撤銷原判決之理由及量刑：
一、檢察官上訴意旨略以：按大法官解釋第775號解釋理由書（
    下稱上開解釋理由書）：「刑法於中華民國24年1月1日制定
    公布（自同年7月1日施行）時，其第47條規定：『受有期徒
    刑之執行完畢，或受無期徒刑或有期徒刑一部之執行而赦免
    後，5年以内再犯有期徒刑以上之罪者，為累犯，加重本刑
    至2分之1。」立法理由係以：「受刑後復犯罪，可證明通常
    刑之不足以懲治其特別惡性，而有加重其刑之必要」。嗣於
    94年2月2日修正公布，95年7月1日施行，成為系爭規定一，
    明定：「受徒刑之執行完畢，或一部之執行而赦免後，5年
    以内故意再犯有期徒刑以上之罪者，為累犯，加重本刑至2
    分之1。」除修正累犯要件之再犯限於故意犯者外，其餘仍
    維持構成累犯者加重本刑之法律效果。其修正理由略稱：「
    累犯之加重，係因犯罪行為人之刑罰反應力薄弱，需再延長
    其矯正期間，以助其重返社會，並兼顧社會防衛之效果。』
    姑不論累犯要件應如何定義，立法者之所以在原違犯條款所
    規定之處罰外，再以系爭規定一加重本刑之處罰，理由在於
    行為人前因犯罪而經徒刑執行完畢或一部之執行而赦免後，
    理應產生警惕作用，返回社會後能因此自我控管，不再觸犯
    有期徒刑以上之罪。然而行為人卻故意再犯後罪，足見行為
    人有其特別惡性，且前罪之徒刑執行無成效，其對於刑罰之
    反應力顯然薄弱，故認有必要加重後罪本刑至2分之1處罰。
    依上開系爭規定一法律文義及立法理由觀之，立法者係認為
    行為人於前罪徒刑執行完畢或一部之執行而赦免後，5年内
    又故意違犯後罪，因累犯者之主觀惡性較重，故所違犯之後
    罪應加重本刑至2分之1。是系爭規定一所加重處罰者，係後
    罪行為，而非前罪行為，自不生是否違反憲法一行為不二罰
    原則之問題。」而認刑法第47條第1項尚不違憲，是其仍屬
    現行有效之法，則身為法律適用者之法官，自應毫無裁量餘
    地、有義務依現行法為裁判，林勤純法官110年度台上大字
    第5660號不同意見書亦為相同見解。再按依其犯罪情節「應
    量處最低法定刑」之個案，若依累犯之規定加重其最低本刑
    ，致行為人被量處超過其所犯之罪之法定最低本刑，將使行
    為人所承受之刑罰超逾其所應負擔之罪責，而違背憲法比例
    及罪刑相當原則，法院即應進行裁量。相對地，若法院依該
    個案犯罪情節，認為並無應量處法定最低刑度之情形，且即
    使依累犯規定加重其法定最低本刑，亦不致使行為人所承受
    之刑罰超過其所應負擔之罪責者，則法院縱未作上述裁量，
    而逕依累犯之規定加重其最低本刑，即尚無違背上述解釋意
    旨（按即上開解釋理由書）之問題（最高法院109年度台非
    字第139號判決意旨參照）。是如前所述，本件被告乃係有
    期徒刑執行完畢後，5年内故意再犯本件犯罪，顯然已符合
    前揭立法、修正理由所述「特別惡性」、「犯罪行為人之刑
    罰反應力薄弱」之情形，且無上開解釋理由書中所列舉「最
    低法定本刑6月有期徒刑，累犯加重結果，最低本刑為7月有
    期徒刑」此一可能致不得易科罰金或易服社會勞動之過苛情
    形，是法官不僅應於主文宣告被告為累犯，於量刑上，亦應
    無裁量餘地、有義務地依刑法第47條第1項加重其刑，否則
    即有違背法令之違誤。本件被告經檢察官提起公訴時，已於
    警卷、偵卷中，附有被告之全國刑案資料查註表，該查註表
    並載有前揭被告之有期徒刑執行完畢等相關紀錄，是應可認
    檢察官已於訴訟繫屬之時，即已主張並指出具體之證明方法
    。再林勤純法官110年度台上大字第5660號不同意見書亦認
    為：「原已附在警局卷、偵查卷内之嫌疑人(被告）前案紀
    錄…。經查上揭前案紀錄表，乃偵審及執行機關就受理個案
    之終結及處理情形，由各案件之承辦人員逐筆輸入後，分別
    儲存司法院、法務部資訊處資訊設備，於偵審機關於受理新
    案或其他必要情形，由權責人員依相關規定查詢，再由院部
    之間平台提供並匯整彼此資料，完成後列印交承辦人員，核
    屬公務員職務上製作之紀錄文書」。是被告之全國刑案資料
    查註表既符合前揭立法理由與判決意旨，屬公務員職務上製
    作之紀錄文書，則依刑事訴訟法第159條之4第1款規定，應
    具有證據能力。又於111年4月18日審判程序中，被告之前案
    紀錄表，業經審判長提示並告以要旨，被告亦當庭表示沒有
    意見，已經合法調查，自屬完成嚴格證明程序，原審當應採
    為裁判基礎，且如前所述，應有義務依刑法第47條第1項之
    規定，對被告論以累犯並予以加重其刑。退萬步言，縱認法
    院就本件對於是否應依累犯之規定加重其刑乙節存有裁量空
    間，然法院仍應踐行「量刑事實調查程序」，給予當事人就
    加重（或涉及減輕、免除其刑等）之事實，及相關與其他科
    刑資料予以充分辯論之機會，再由法院依法詳加審酌、取捨
    ，並具體說明據以量定刑罰之理由，所為之判決始能符合罪
    刑相當原則。原審於111年4月18日審理後，最高法院係於審
    理後之111年4月27日為110年度台上大字第5660號裁定，檢
    察官未有依上開最高法院裁定要求之具體說明之機會，原審
    未因此再開辯論予檢察官具體說明，即率然不採檢察官所提
    出之被告全國刑案資料查註表等前科資料證據，而有應於審
    判期日調查之證據而未予調查、判決不備理由之違誤。末被
    告前受如起訴書犯罪事實攔所載之有期徒刑執行完畢，有本
    署刑案資料查註紀錄表附卷可稽，亦與臺灣高等法院被告前
    案紀錄表相符。其於有期徒刑執行完畢後，5年内故意再犯
    本件有期徒刑以上之罪，依刑法第47條第1項規定，為累犯
    ，而被告於110年5月4日縮短刑期執畢出監後，於110年7月9
    日再犯本件妨害公務罪，距離其出監僅相隔約2個月，足見
    被告刑罰反應力薄弱，是被告本次犯行即具有較高之惡性，
    請參照司法院大法官釋字第775號解釋意旨，加重其刑等語
    。
二、原審以「被告前於109年間因公共危險案件，經臺灣桃園地
    方法院以109年度壢交簡字第2093號判決處有期徒刑6月確定
    ，並於110年5月4日（原判決誤載為110年5月8日）執行完畢
    出監，有臺灣高等法院被告前案紀錄表附卷可憑。起訴書固
    認被告本案犯行符合累犯，並請求依刑法第47條第1項酌情
    加重其刑，惟本院參酌最高法院刑事大法庭110年度台上大
    字第5660裁定意旨，公訴人並未就被告構成累犯事實及依累
    犯加重其刑之必要性具體指出證明方法或有所說明，自無從
    以卷內證據認有累犯加重其刑之情形，併予敘明。」為由，
    認被告雖合於刑法第47條第1項累犯之規定，然無從以卷內
    證據認有累犯加重其刑之情形，固非無見。惟查被告前於10
    9年間因公共危險案件，經臺灣桃園地方法院以109年度壢交
    簡字第2093號簡易判決判處有期徒刑6月確定，並於110年5
    月4日縮短刑期執行完畢出監等情，有臺灣高等法院被告前
    案紀錄表附卷可憑（見本院卷第25至46頁），其於受有期徒
    刑執行完畢後，5年以內故意再犯本案有期徒刑以上之罪，
    為累犯。至司法院釋字第775號解釋，依解釋文及理由之意
    旨，係指構成累犯者，不分情節，一律加重最低本刑，於不
    符合刑法第59條所定要件之情形下，致生行為人所受之刑罰
    超過其所應負擔罪責之個案，不符罪刑相當原則、比例原則
    。於此範圍內，在修正前，為避免發生上述罪刑不相當之情
    形，法院就該個案應裁量是否加重最低本刑；依此，該解釋
    係指個案應量處最低法定刑、又無法適用刑法第59條在內減
    輕規定之情形，法院應依此解釋意旨裁量不予加重最低本刑
    （最高法院108年度台上字第338號判決意旨參照）。本件被
    告前案之公共危險罪與本案妨害公務罪，雖非為同類型、同
    罪質之案件，然被告甫於110年5月4日執行前案完畢出監，
    未幾即於同年7月9日再犯本案，可見前案刑罰之入監執行未
    能收矯治之效，其對刑罰反應力薄弱，欠缺自我控管能力，
    主觀上具有特別惡性，並無前開解釋意旨所指加重法定最低
    本刑，於不符合刑法第59條致生罪刑不相當之情形存在。再
    者，法院於審酌被告是否適用累犯規定而加重其刑時，訴訟
    程序上應先由檢察官就前階段被告構成累犯之事實，以及後
    階段應加重其刑之事項，主張並具體指出證明方法後，法院
    才需進行調查與辯論程序，而作為是否加重其刑之裁判基礎
    。前階段構成累犯事實為檢察官之實質舉證責任，後階段加
    重量刑事項為檢察官之說明責任，均應由檢察官分別負主張
    及具體指出證明方法之責。倘檢察官未主張或具體指出證明
    方法時，可認檢察官並不認為被告構成累犯或有加重其刑予
    以延長矯正其惡性此一特別預防之必要，且為貫徹舉證責任
    之危險結果所當然，是法院不予調查，而未論以累犯或依累
    犯規定加重其刑，即難謂有應調查而不予調查之違法，至檢
    察官就被告構成累犯之事實及應加重其刑事項，有所主張並
    指出證明方法後，基於精簡裁判之要求，即使法院論以累犯
    ，無論有無加重其刑，判決主文均無庸為累犯之諭知（最高
    法院110年度台上大字第5660號裁定意旨參照）。查本案已
    據檢察官於起訴書記載被告前案科刑執行完畢之情形及應依
    刑法第47條第1項累犯規定加重其刑，並經公訴蒞庭檢察官
    於本院審理時就被告構成累犯之前階段事實及後階段應加重
    其刑之事項，有所主張並具體指出證明方法（見本院卷第74
    至76頁），被告復承認該前案紀錄表之記載及執行結果為正
    確（見本院卷第75頁）。被告於前案公共危險案所處刑罰執
    行完畢後，未幾即於5年以內故意再犯本案妨害公務犯行，
    應依刑法第47條第1項之規定加重其刑。原審判決徒以「公
    訴人並未就被告構成累犯事實及依累犯加重其刑之必要性具
    體指出證明方法或有所說明，自無從以卷內證據認有累犯加
    重其刑之情形」，認無從以卷內證據認被告有累犯加重其刑
    之情形云云，尚有未洽，檢察官上訴意旨指摘原審未依累犯
    規定加重其刑，有判決不備理由之違法及適用法則不當之違
    誤，應認有理由，原判決就被告之量刑既有失當之處，即屬
    無可維持，應由本院將之撤銷，另為適法判決。
三、爰以行為人之責任為基礎，審酌被告無視警員係依法執行職
    務公務員之事實，於警員據報趕赴案發現場處理而依法執行
    職務時，口出穢語謾罵警員，傷害警員個人名譽，更侵害警
    察機關執行職務之嚴正性，破壞社會秩序，所為實不足採；
    然幸以被告犯後坦認犯行，暨考量被告本案犯罪動機、目的
    、犯罪時所受之刺激、犯罪之手段、犯罪所生之危險或損害
    ，及其於原審審理時自陳為高職肄業之教育智識程度、擔任
    大樓管理員之工作，經濟狀況勉持之家庭生活經濟狀況（見
    原審卷第85頁）等一切情狀，量處如主文第2項所示之刑，
    並諭知易科罰金之折算標準，以資懲儆。
據上論結，應依刑事訴訟法第369條第1項前段、第364條、第299
條第1項前段，判決如主文。
本案經檢察官陳豐勳提起公訴，檢察官黃淑美提起上訴，檢察官
施清火到庭執行職務。
中　　華　　民　　國　　111 　年　　8 　　月　　4 　　日
            刑事第二庭   審判長法　官　何  志  通
                               法　官  石  馨  文
                               法　官  許  月  馨
以上正本證明與原本無異。
不得上訴。 
                               書記官  李  妍  嬅
　　　　　　　　　　　　　　　 
中　　華　　民　　國　　111 　年　　8 　　月　　4 　　日